【裁判字號】    96,上易,673
【裁判日期】    970131
【裁判案由】    傷害
【裁判全文】
臺灣高等法院臺南分院刑事判決         96年度上易字第673號
上  訴  人  臺灣臺南地方法院檢察署檢察官
被      告  乙○○
選任辯護人  黃溫信律師
            黃紹文律師
            徐美玉律師
上列上訴人因被告傷害案件，不服臺灣台南地方法院九十六年度
易字第六四○號中華民國九十六年九月十四日第一審判決（起訴
案號：臺灣台南地方法院檢察署九十六年度偵字第二三一三號）
，提起上訴，本院判決如下：
    主  文
原判決撤銷。
乙○○傷害人之身體，處有期徒刑陸月，減為有期徒刑參月，如
易科罰金，以銀元參佰元（即新台幣玖佰元）折算壹日。
    事  實
一、乙○○於民國（下同）九十五年三月十六日上午十時許，與
    胞弟丙○○前往台南市○○路二二二巷十八號胞兄戊○○住
    處祭拜母親時，乙○○因家族間土地糾紛，與胞兄戊○○發
    生爭執。戊○○要求乙○○對土地糾紛交待清楚，然乙○○
    不理會，隨即與胞弟丙○○起身離開，二人並進入乙○○停
    在外面Ｊ三─二九○六號小客車，旋經戊○○指示兒子丁○○邀請乙○○下車說明，丁○○乃從小客車右前側上前敲小
    客車右前門玻璃，但乙○○依然不回應，並啟動小客車執意
    離去，且突將小客車急速往後倒車並轉彎：(一)斯時，丁○○
    立於小客車右側，見乙○○迅速將小客車轉至其身邊，丁○○無處可閃，乃從小客車右側躍上小客車右前方引擎蓋，乙○○明知丁○○已躍上其小客車引擎蓋，於丁○○未站穩前
    ，竟基於傷害犯意，旋即將小客車加速往前衝，致丁○○從
    引擎蓋滾上車頂，再從車頂滾至車尾，最後從車尾跌下，於
    跌下前，丁○○為平衡身體，本能反應去抓東西，而折斷小
    客車天線，因而致「丁○○」受有右腳雙踝性骨折傷害。(二)
    當丁○○妻子己○○○，見丁○○走出屋外時，亦跟在丁○○後面外出，站在住處門前（籃球架右方）觀看，不久見丁○○從小客車摔下，然乙○○急於離去，接續基於傷害犯意
    ，將小客車往前開並朝己○○○站立處衝過來，使己○○○
    整個人飛出，最後跌坐在地，因而致「己○○○」受有後背
    部挫傷、臀部挫傷及疑頸部挫傷。(三)隨即，乙○○又將小客
    車倒車，此時適戊○○亦站在家門口水溝蓋邊觀看，乙○○
    竟不顧戊○○尚站在前方，又接續基於傷害犯意，駕車往戊○○撞上，使戊○○直接後仰倒地，因而致「戊○○」受有
    左手、右手肘擦傷、右臀部挫傷、頸部扭傷等傷害。
二、案經告訴人戊○○、丁○○、己○○○分別訴請台灣台南地
    方法院檢察署檢察官偵查起訴。
    理  由
甲、證據能力部分：
    按被告以外之人於審判外陳述，雖不符前四條規定，而經當
    事人於審判程序同意作為證據，法院審酌該言詞陳述或書面
    陳述作成時情況，認為適當者，亦得為證據；又當事人、代
    理人或辯護人於法院調查證據時，知有第一百五十九條第一
    項不得為證據情形，而未於言詞辯論終結前聲明異議者，視
    為有前項同意，刑事訴訟法第一百五十九條之五定有明文。
    本件被告對被害人戊○○、丁○○、己○○○、丙○○於偵
    查中供述及告訴人戊○○、丁○○、己○○○三人提出新樓
    醫院診斷證明書三紙、偵查卷內現場車輛行進圖五份、現場
    照片四紙暨原審卷內被告提出現場圖、車輛照片九紙，被告
    於原審及本院均不爭執其證據能力，則本院自得以渠等於警
    詢及偵查中證詞，作為本件證據。
乙、實體部分：
一、訊據被告乙○○供承於上揭時地與胞弟丙○○至告訴人戊○○住處祭拜母親並欲分香回家祭拜及有駕車擦撞告訴人戊○○等情。然否認有傷害告訴人戊○○、丁○○、己○○○犯
    行，辯稱：當天在祭拜母親時，告訴人戊○○即在旁大聲要
    求被告留下談有關財務糾紛之事，因被告不予回應，並見情
    狀不對，即欲與丙○○一同離開，但告訴人戊○○見狀卻大
    聲咆哮表示，有關公司財務問題未解決，就不准被告離開，
    且作勢欲打被告，適為丙○○攔阻，但告訴人戊○○兒子丁○○、鄭博元亦態度不佳，以手拍打桌面要求被告，將糾紛
    之事講清楚，被告立即外出，並上車欲離開時，告訴人丁○○竟跑來踹被告所駕車輛右前輪上方板金，復踹右後車門板
    金，均致車輛板金凹損，另折彎車尾天線，再爬上被告車子
    ，先踢踹擋風玻璃，又爬上車頂踢踹，致車頂凹陷，當時被
    告很慌張就發動車子，車輛後退時，不慎撞到後面一個花盆
    ，告訴人丁○○才從車上摔下，告訴人丁○○摔下來後，立
    刻起身並扶著一塊大石頭要砸車，還叫丁○○弟弟鄭博元閃
    開，但告訴人丁○○突然蹲下去，姪子鄭博元也拿石頭砸被
    告車輛，當時被告很慌要倒退離開，告訴人戊○○及大嫂陳
    淑美突然跑過來攔阻被告離開，被告才不小心擦撞到告訴人
    戊○○，告訴人戊○○因而重心不穩往，後退時踢到花盆而
    跌倒，被告非故意衝撞告訴人戊○○及丁○○云云。
二、惟查：
  (一)被告乙○○於九十五年三月十六日上午十時許，在台南市○○路二二二巷十八號戊○○住處祭拜母親，因家族間土地及
    公司糾紛，與胞兄戊○○發生爭執，戊○○要求乙○○交待
    清楚，然乙○○不理會，起身外出駕駛Ｊ三─二九○六號小
    客車欲離去，於急速離去時，因被害人丁○○跳上被告所駕
    駛小客車從車頂摔下及駕車撞及被害人戊○○等情，為被告
    所不爭（詳四五一二號偵查卷十三頁、上訴卷二○二頁）。
  (二)且本件據案發時目擊證人甲○○於上訴審供稱：案發時我騎
    機車到現場，剛好看到一個年輕人從車後滾下，然後就跳ㄟ
    跳ㄟ跳（台語）到旁邊，然後車子再直直的開往前撞到一個
    女人，再倒車撞到一個老人；被車子撞到的婦人被撞倒後有
    坐在地上，我之前說是蹲在那裡，我所說的蹲，意思指是屁
    股有著地，就是撞倒後，就坐在那裡，婦人沒有馬上站起來
    ；我在婦人的後面，我看到車頭撞到婦人，車子撞婦人的地
    方，車子開得出去，那裡很寬；如車子沒有撞婦人，是可以
    從旁邊開出去；在車子撞到婦人後，有個年輕人就跑到花園
    旁拿二個石頭（後改稱為磚塊；當時看到的是蓋房子磚塊，
    紅紅的）站在那裡，等車子再撞到老人後，他就直接從擋風
    玻璃那邊砸下去，砸下去後，車子倒退，他又從旁邊丟一個
    進去，然後伸手進去拉，然後車子就倒退走了；當時丟二個
    ，一個丟在擋風玻璃，一個是跑到旁邊往駕駛座丟進去，當
    時駕駛座旁沒有玻璃；（提示上訴卷六○頁照片）年輕人所
    丟的磚塊，我看到沒有照片內那樣的石頭，而且沒有照片那
    麼大，照片那個哪裡拿得動；當時我機車的位置在籃球架那
    裡，本案發生後，鄭博元與我認識，大約一星期，我打電話
    詢問他，為何家裡的人鬧成這樣，他說是家務事，我詢問他
    為何鬧成這樣，就表示我有看到，後來他就找我；我看到時
    是剛好是從年輕人自車上滾下來開始看；車子撞到己○○○
    後又撞到老人，該老人我都叫他鄭桑（台語），鄭桑當時是
    在屋旁花盆那裡，之後就從金爐旁邊開走了；就是車子撞到
    婦人後倒退變成東西向，然後由東邊向西邊再撞下去，然後
    再倒退由金爐那邊跑掉；整個過程是順序是先有人從車子後
    面滾下來，滾下後，就跳ㄟ跳ㄟ到花園旁邊；再撞到己○○○，接著再撞到戊○○；小客車撞到婦人那邊可以出去，當
    時那邊沒有車子等語（詳上訴卷一七六至一八三頁）。
  (三)又被害人丁○○、己○○○、戊○○及目擊證人鄭博元於本
    院上訴審分別作證供稱：
  1.證人（被害人）丁○○於上訴審證稱：我當時所以跑到被告
    車子上，是因被告車子原本停在那邊，之後我為要去叫他等
    一下，還有些事未談完，結果被告車子就先開，我以為被告
    要離開，接著他加速往後倒退又前進轉彎，被告加速急速倒
    退轉彎，他那個角度過來，剛好車頭會撞到我，我來不及反
    應，所以就跳上他的車子；我不是沒閃躲，而是因被告急速
    轉彎來不及閃，才跳上他的車子；因車子後退速度很快，又
    有轉彎動作，我來不及反應，我不知被告為什麼要轉彎，我
    爬上去車子後，想要站起，他又加速往前衝，我從被告車頭
    右手邊上去，本來要站起來，站到一半時，被告車子就往前
    衝，我就從車子天線地方滾下，被告車子天線在後面右手邊
    ，我從車子摔下時，腳有受傷是骨折，我從車子副駕駛座前
    面引擎蓋上去，然後往擋風玻璃滾上車頂；接著再往車尾右
    側天線下來等語（詳上訴卷一八三至一八八頁）。
  2.證人（被害人）己○○○於上訴審證稱：我看到被告車子要
    撞我時，距離蠻遠的；當時我站在我家門口，當時旁邊沒有
    車子；被告車子撞我那剎那，我沒注意到，因被告車子是突
    然開過來的，我也嚇一跳，我左右二邊被告均有通路，撞到
    我後，我人噴出向後倒地，我的臀部、頸部、背部均挫傷，
    被告看到我倒地後就倒退，再往站我家門口前我公公（戊○○）那邊開過去等語（詳上訴卷一八九至一九二頁）。
  3.證人（被害人）戊○○於上訴審證稱：我叫我兒子丁○○去
    請被告不要走，我請被告回來是要討論土地如何處理；我看
    到被告撞蔡錦英時，才出來站在水溝旁，我有看到被告撞己○○○；我兒子丁○○跳到車上，是因丁○○站在副駕駛座
    旁邊，要跟乙○○說話，但乙○○不理，又因被告把車子往
    前開，丁○○以為乙○○開車前進要走，丁○○人還站在那
    邊，車子即突然倒退，丁○○看很危險退不及，才跳到被告
    車子引擎蓋上；被告是撞到己○○○後，倒退才又撞到我；
    車子撞到己○○○，我另位兒子鄭博元，就先拍被告車門，
    叫他不要再撞，然被告不理，鄭博元就先拿磚塊，但沒丟出
    去，後來被告撞到我，鄭博元才丟的，第一次丟在車前面，
    磚塊沒有進去，第二塊才從駕駛座那邊丟進去等語（詳上訴
    卷一九五至一九七頁）。
  4.證人鄭博元於上訴審亦證稱：己○○○被撞時我有看到，當
    時是站在那顆盆栽大樹旁邊，被撞到後，被告車子在倒退，
    我有去拍乙○○的車子，我叫他不要再撞，然後被告車子後
    退，後退完後我就跑去拿磚塊；我因被告撞到我嫂嫂（己○○○），當時我哥哥丁○○已從車上滾下，我拍被告車子，
    叫被告不要再撞人，所以我才跑去拿磚塊，但當被告車子再
    來撞到我爸爸時，我才拿磚塊丟被告車子；我丟的磚塊只有
    一顆有進到被告車內，一顆沒有；其中一顆是從前面擋風玻
    璃丟下去，另外一顆從旁邊的車窗丟下去，只有一顆有進到
    車內；依監視器錄影我拿的速度，如果一手拿一顆，不可能
    拿被告所提出照片的那麼大石頭；我拿磚頭砸車，第一個砸
    被告車子前面擋風玻璃但沒砸進去；第二個才從被告車子駕
    駛座丟進去；我丟的二塊均磚塊，我原本在家裡，聽到外面
    有喊的聲音，才出去的；我有聽到我哥哥聲音，但講什麼我
    不知道等語（詳上訴卷一九二至一九五頁）。
  (四)此外被害人丁○○、己○○○、戊○○三人，分別因遭被告
    駕車衝撞，而致丁○○受有右腳雙踝性骨折傷害；致己○○○受有後背部挫傷、臀部挫傷及疑頸部挫傷，致戊○○受有
    左手、右手肘擦傷、右臀部挫傷、頸部扭傷等傷害，有被害
    人丁○○、己○○○、戊○○提出新樓醫院診斷證明書三紙
    在卷可憑（詳四五一二他字偵查卷五至七頁）。
三、綜上所述，本件被害人丁○○、己○○○、戊○○，確因遭
    被告駕車衝撞而受傷屬實，此情不僅經現場目擊證人甲○○
    於本院上訴審供證明確，而證人甲○○與被害人、被告雙方
    無任何關係，純係現場目擊第三者，所述案發經過，與被害
    人丁○○、己○○○、戊○○暨證人鄭博元於本院上訴審證
    述情節，大致相符。即使被告本人於本院上訴審亦不否認於
    駕車離去時，先有丁○○跳上其車子，接著離去前，又撞及
    其胞兄戊○○，且被告對戊○○於本院上訴審證詞表示不爭
    執（詳上訴卷一九八頁）。由此可見，證人甲○○於本院上
    訴審證詞公正客觀，自可採信。被告否認有傷害被害人三人
    ，即非可取。是本件被告傷害犯行，事證明確，堪以認定。
四、至被告及辯護人主張，被告所為有刑法第二十三條前段正當
    防衛及第二十四條第一項緊急避難適用，應予不罰云云。然
    依目擊證人甲○○於上訴審供稱，我在婦人的後面，我看到
    車頭撞到婦人，撞婦人的地方，車子開得出去，那裡很寬；
    如車子沒撞婦人，是可從旁邊開出去；車子撞到老人鄭桑（
    台語），之後車子即從金爐旁邊開走；就是車子先倒退成東
    西向，然後由東邊向西再撞下去，然後再倒退由金爐那邊跑
    掉；小客車撞到婦人那邊可以出去，當時那邊沒有車子等語
    （詳上訴卷一七六至一八三頁）。既然現場撞擊人的地方很
    寬，可以從旁邊開出去，而最後被告車子亦是從金爐旁邊開
    走跑掉。由此可見，被告小客車，係可以選擇不必撞到人而
    離去的。再者，證人鄭博元於本院上訴審證稱：被告車子在
    倒退，我有去拍乙○○的車子，我叫他不要再撞，然後被告
    車子後退，後退完後我就跑去拿磚塊；我因被告撞到我嫂嫂
    （己○○○），當時我哥哥丁○○已從車上滾下，我拍被告
    車子，叫被告不要再撞人，所以我才跑去拿磚塊，但當被告
    車子再來撞到我爸爸時，我才拿磚塊丟被告車子；我丟的磚
    塊只有一顆有進到被告車內，一顆沒有；其中一顆是從前面
    擋風玻璃丟下去，另外一顆從旁邊的車窗丟下去，只有一顆
    有進到車內等語（詳上訴卷一九二至一九五頁）。以此觀之
    ，被告係先有撞人傷害行為，證人鄭博元始前去取磚塊丟被
    告車子。此情實難謂被告已遭受現在不法侵害，蓋被告係先
    不法撞傷他人，才遭證人鄭博元丟磚塊，自難認符合正當防
    衛及緊急避難要件。再者，本件目擊證人甲○○於本院上訴
    審作證時已明確指稱，丟入被告車子的磚塊，我看到沒有照
    片內那樣的石頭（上訴卷六○頁照片），那個哪裡拿得動等
    語，已如前述。則被告辯稱係先遭丟入如其所提出上開大石
    頭，伊始急速駕車要離去而不小心撞及被害人戊○○云云。
    依上所述，即非可取。
五、至本件另一目擊證人丙○○雖於偵查中及原審均證稱，被告
    是伊二哥，戊○○為大哥，當日與被告至戊○○住處祭拜母
    親，並請母親靈位回被告住處祭拜，並聽到戊○○向被告提
    及如何處理財產，被告未回應，戊○○及其兒子丁○○、鄭
    博元即拍桌叫罵，戊○○作勢要打被告，且揚言若未將財產
    事情處理好，不讓被告離開，並不讓被告移靈，被告均不理
    會，伊在旁邊勸和，丁○○見伊與被告要駕車離開時，就先
    用腳踹車輛右前門，還跳上車子踢踹擋風玻璃及車頂等處，
    被告看情況不對，就倒車要離開，但往後退時撞到花瓶，丁○○就從車頂上摔下，丁○○摔下時還拿一個大石頭要砸車
    ，砸車前還叫鄭博元離開，但丁○○又蹲下去沒砸車，此時
    被告又往前開要離開，戊○○夫妻就出來，戊○○雙手打開
    要攔車，被告車子保險桿有擦撞到戊○○，被告立刻煞車後
    退，戊○○有往後退靠到牆壁，此時丁○○拿塊大石頭，來
    砸被告汽車擋風玻璃，又拿另塊石頭砸車子駕駛座旁擋風玻
    璃，石頭掉進駕駛座內，駕駛座旁擋風玻璃破掉，鄭博元還
    伸手進入車內要打被告，被告趁隙倒退就開車離開，被告見
    車輛遭毀損，立即至派出所報案云云（詳偵查卷十六至十八
    、三二頁及原審卷五六至六二頁）。然證人丙○○與被告係
    兄弟關係，案發當日係搭乘被告所駕小客車一同前往被害人
    戊○○住處，爭執發生時係一起搭車要離開被害人住處，在
    立場上，已難認係屬公正客觀第三人。反之，現場另一目擊
    證人甲○○則係不相干第三人，所述情節與被害人丁○○、
    己○○○、戊○○及證人鄭博元相符。則本院認證人丙○○
    所證，有偏頗不實，核與事實不符，自難採為有利被告認定
    ，併此敘明。
六、綜上所述，核被告乙○○所為，係犯刑法第二百七十七條第
    一項普通傷害罪。又被告駕車在同一時空，開車接續撞傷被
    害人丁○○、己○○○及戊○○三人，其傷害行為係在一時
    空密接情形下所為，為接續犯，應論以一行為，併此敘明。
七、刑法修正部分：
  (一)查被告行為後，刑法已於九十四年一月七日修正，同年二月
    二日公布，並於九十五年七月一日施行。按行為後法律有變
    更者，適用行為時法律。但行為後法律有利於行為人者，適
    用最有利於行為人之法律，刑法第二條第一項定有明文。刑
    法第二條第一項規定乃與刑法第一條罪刑法定主義契合，而
    貫徹法律禁止溯及既往原則，係規範行為後法律變更所生新
    舊法律比較適用準據法。是刑法第二條本身雖經修正，但刑
    法第二條既屬適用法律準據法，本身無比較問題，應一律適
    用裁判時刑法第二條規定，以決定適用刑罰法律。
  (二)罰金刑部分：
    刑法第三十三條第五款，關於「罰金：一元以上」規定，修
    正公布為「罰金：新臺幣一千元以上，以百元計算」，刑法
    法定本刑中列有罰金者，其法定最低度罰金因之提高，涉及
    科刑規範變更，自有新舊法比較必要，比較結果，以舊法有
    利於被告，應適用舊法規定，定其罰金部分法定刑。
八、原判決以被告駕車致被害人丁○○、戊○○受傷，分屬正當
    防衛及緊急避難行為，係屬不罰，至被害人己○○○受傷部
    分，則查無積極證據可資證明有傷害被害人己○○○犯行，
    因而予被告為無罪諭知，固非無見。惟查：本件被告駕車撞
    傷被害人丁○○、己○○○、戊○○三人，依上所述，係被
    告駕車故意撞傷，所為該當於刑法第二百七十七條第一項傷
    害罪，且無正當防衛及緊急避難規定之適用。原審未仔細勾
    稽卷內證據，即遽為被告無罪諭知，顯有未當。檢察官循告
    訴人請求上訴意旨，指摘及此，為有理由，應由本院將原判
    決撤銷改判。爰審酌被告駕車撞傷被害人係因駕車急欲離開
    現場，被告犯後矢口否認犯行難認有悔意，然本件係肇因於
    被害人戊○○與被告間之財產糾紛，而被害人與被告間有親
    屬關係等一切情狀，對被告量處有期徒刑六月。又被告犯後
    ，中華民國九十六年罪犯減刑條例，已於九十六年七月四日
    公布，並於同年七月十六日施行生效，本件被告犯行係在九
    十六年四月廿四日前所為。是被告上開所宣告之刑，合於中
    華民國九十六年罪犯減刑條例第二條第一項第三款減刑條件
    ，爰依法減為有期徒刑三月。又被告依行為時刑法第四十一
    條第一項易科罰金折算標準，修正前罰金罰鍰提高標準條例
    第二條前段（現已刪除）規定，就其原定數額提高為一百倍
    折算一日，則本件被告行為時易科罰金之折算標準，應以銀
    元三百元折算一日，經折算為新臺幣後，應以新台幣九百元
    折算為一日。而修正後刑法第四十一條第一項前段則規定：
    「犯最重本刑為五年以下有期徒刑以下之刑之罪，而受六個
    月以下有期徒刑或拘役之宣告者，得以新臺幣一千元、二千
    元或三千元折算一日，易科罰金」。比較修正前後易科罰金
    之折算標準，以九十五年七月一日施行前規定，較有利於被
    告。是應依刑法第二條第一項前段，適用修正前刑法第四十
    一條第一項前段規定，諭知被告易科罰金之折算標準。爰就
    被告所處徒刑，併諭知如易科罰金，以銀元三百元即新台幣
    九百元折算一日，以資懲儆。
據上論斷，應依刑事訴訟法第三百六十九條第一項前段、第三百
六十四條、第二百九十九條第一項前段，刑法第二百七十七條第
一項、第四十一條第一項（修正前），刑法施行法第一條之一第
一項、二項前段，中華民國九十六年罪犯減刑條例第二條第一項
第三款，罰金罰鍰提高標準條例第一條前段、第二條（修正前）
，判決如主文。
本案經檢察官郭珍妮到庭執行職務。
中    華    民    國    97    年    1    月    31   日
                  刑事第六庭    審判長法  官  蔡崇義
                                      法  官  杭起鶴
                                      法  官  董武全
以上正本證明與原本無異。
不得上訴。
                                      書記官  許美惠
中    華    民    國    97    年    1    月    31   日
附錄法條：
刑法第二百七十七條第一項：
傷害人之身體或健康者，處三年以下有期徒刑、拘役或一千元以
下罰金。


司法院資訊處製作；財團法人民間司法改革基金會備份。
